【裁判字號】    97,上重更(五),393
【裁判日期】    980714
【裁判案由】    殺人等
【裁判全文】
臺灣高等法院臺南分院刑事判決   97年度上重更(五)字第393號
上訴人
即被告  丁○○
選任辯護人  莊美貴律師
上列上訴人因殺人等案件，不服臺灣嘉義地方法院八十七年度重
訴字第一四號，中華民國八十九年七月四日第一審判決（起訴案
號：臺灣嘉義地方法院檢察署八十六年度偵緝字第八號），提起
上訴，經本院判決後，由最高法院第五次發回更審，本院判決如
下：
    主    文
原判決撤銷。
丁○○共同犯未經許可，無故持有手槍罪，處有期徒刑肆年。扣
案之巴西ＴＡＵＲＵＳ廠製九ＭＭ半自動手槍（含彈匣壹個）及
匈牙利ＦＥＧ廠製九ＭＭ半自動手槍（含彈匣壹個）各壹把、子
彈顆，均沒收。又共同犯剝奪他人行動自由罪，處有期徒刑壹
年貳月，減為有期徒刑柒月。應執行有期徒刑肆年伍月。扣案之
巴西ＴＡＵＲＵＳ廠製九ＭＭ半自動手槍（含彈匣壹個）及匈牙
利ＦＥＧ廠製九ＭＭ半自動手槍（含彈匣壹個）各壹把、子彈
顆，均沒收。
    事    實
一、丁○○曾有搶奪搶劫、違反槍砲彈藥刀械管制條例等前科（
    未構成累犯），仍不知悔改。緣丁○○與壬○○、庚○○、
    甲○○（三人已另案判決確定）、癸○○（另由檢察官通緝
    中）、乙○○等人，平日即與陳偉成、辛○○、許坤華、己○○、戊○○等人交惡，癸○○更因經常受陳偉成及綽號「
    黑雞」己○○二人奚落，且陳偉成因許坤華前被甲○○、庚○○二人押至嘉義市蘭潭地區毆辱，曾放話以後有機會要討
    回來等語，癸○○、甲○○、庚○○等人因而對陳偉成、己○○、許坤華心存芥蒂，亟思報復，而壬○○亦因積欠辛○○新台幣（下同）十三萬元為辛○○催討而感到不滿，丁○○乃欲替癸○○、甲○○、壬○○討回公道。嗣其等知悉陳
    偉成、許坤華、己○○等人平日即在辛○○經營之中庄花店
    出入聚會，丁○○知悉甲○○等人之恩怨，乃於民國（下同
    ）八十六年八月二十六日晚上七時許，夥同壬○○、庚○○
    、癸○○、甲○○、乙○○等共六人，未經許可，基於共同
    持槍押人剝奪行動自由教訓之犯意聯絡及共同基於意圖供自
    己犯罪所用，並共同持有可供軍用之制式手槍、子彈之犯意
    聯絡，由壬○○、甲○○分持原為丁○○單獨所持有，於同
    年七月間交由甲○○保管之已裝填好子彈，具有殺傷力之巴
    西ＴＡＵＲＵＳ廠製九ＭＭ半自動手槍（含彈匣一個）及匈
    牙利ＦＥＧ廠制九ＭＭ半自動手槍（含彈匣一個）各一把及
    子彈共十三發，而共同未經許可無故持有之。同日丁○○以
    其所有嘉義市○○○路四五六之五二號「天下第一園」房屋
    為聯繫中心，由癸○○、甲○○、乙○○、壬○○、庚○○
    等五人搭乘壬○○所有之ＵＲ─8528號克萊斯勒白色自小客
    車，至辛○○所開設之位於嘉義縣水上鄉忠和村檳榔樹角十
    五之二０號中庄花店尋釁。到達花店後，甲○○、壬○○等
    人即持槍進入花店，並將花店鐵門拉下，因發見許坤華、己○○、戊○○三人在花店內聊天，甲○○即取出預藏之手槍
    擊打許坤華頭部，壬○○亦取出手槍擊打己○○、戊○○頭
    部，且喝令許坤華、己○○、戊○○三人不得亂動，壬○○
    並質問辛○○之去向，己○○回答辛○○不在，甲○○、壬○○二人乃持槍喝令許坤華、己○○、戊○○三人上車，甲○○、乙○○、癸○○隨即將許坤華、己○○、戊○○等三
    人押上ＵＲ─8528號自小客車，而剝奪許坤華等三人之行動
    自由，由癸○○駕駛先行離去。庚○○隨後駕駛辛○○所有
    之Ｎ３─0555號小客車（該車之後遭置放於嘉義市精忠國小
    ，因庚○○等人無不法所有之意圖，爰不另論竊盜罪）追隨
    ＵＲ─8528號自小客車，另壬○○則上樓找尋辛○○不著後
    ，持槍留在花店等候辛○○返回。嗣二車開至中庄某處紅綠
    燈路口時，庚○○搖下車窗向甲○○等人告知其欲駕車回花
    店接應壬○○並抓辛○○等語，庚○○乃掉頭回中庄花店接
    應壬○○；而在癸○○、甲○○、乙○○等人押許坤華、己○○、戊○○三人離開花店後，辛○○正巧返家，隨即被壬○○持槍看住，而剝奪其行動自由，壬○○即叩機與甲○○
    等人聯絡，然未能聯絡上，壬○○乃將辛○○強押至路旁，
    攔計程車返回嘉義市○○○路四五六之五二號「天下第一園
    」與丁○○會合、並欲與庚○○、甲○○、癸○○、乙○○
    等人取得聯絡；而庚○○嗣後駕車回中庄花店，見壬○○已
    不在，且亦無法與甲○○等人取得聯絡，遂將辛○○所有之
    Ｎ３─0555號自小客車停放於精忠國小後，返回「天下第一
    園」，與丁○○見面，適壬○○已持槍強押辛○○入屋內客
    廳丁○○乃告知辛○○：「癸○○在其所經營的星璇服飾店
    看店時，陳偉成時常打電話去消遣癸○○是什麼意思，所以
    我很不爽，所以才來押你們，是陳偉成害你們的」等語，丁○○、壬○○、庚○○則輪流看管辛○○。
二、另癸○○、甲○○、乙○○三人押著許坤華、己○○、戊○○三人，由癸○○駕駛ＵＲ─8528號自小客車，於當日晚上
    七時三十分許，駛至嘉義縣竹崎鄉塘興村往無底潭之偏僻產
    業道路上停車（即嘉義縣竹崎鄉○○○段第一０二號土地附
    近），等候丁○○、壬○○、庚○○押辛○○前來會合，約
    十至十五分鐘後即當日晚上七時五十分許，因未見丁○○等
    人前來會合，此時，許坤華又要求小便，甲○○即與其一同
    下車，其他人均留車上，之後許坤華與甲○○閒聊，甲○○
    責問許坤華以前何以經常欺侮他，因許坤華回應稱：「你現
    在有槍不是最大，我不相信你有槍就敢打死我．．。」等語
    ，甲○○聞言大怒，而超越原共同押人教訓犯意，另自行起
    意槍殺許坤華，由甲○○開槍射殺許坤華頭部及身體，先開
    二槍，隨後又補開五槍，致使許坤華頭部及身體分佈有穿透
    性及貫穿性彈孔七處，因近距離多處槍傷造成心臟破裂，引
    起胸內大出血死亡。隨後換由乙○○駕車離去，另尋覓地點
    與丁○○等人聯絡，其間甲○○等人並要己○○聯絡陳偉成
    以便約出，惟因無法聯絡而作罷，途中該車由竹崎－番路－
    中埔－澐水經關仔嶺路往白河方向行駛，至臺南縣白河鎮往
    嘉義縣水上鄉中庄三角潭之一產業道路時，癸○○要己○○
    下車，欲對己○○不利，然己○○沒有下車，雙方僵持約五
    分鐘，己○○並懇求癸○○念及渠等是童年朋友，何必這樣
    等語，癸○○即無後續動作。其後，車子繼續開往嘉義縣水
    上鄉柳林村，中途由甲○○下車打電話與丁○○、壬○○取
    得聯絡約定見面地點後，並繼續將車子開往嘉義縣民雄鄉頭
    橋往同縣新港鄉方向行駛等待會合；而丁○○、壬○○在「
    天下第一園」因見甲○○等人未回，丁○○即令庚○○持槍
    看住辛○○後，隨即駕駛車號不詳之紅色小自客車搭載壬○○外出尋找甲○○等人，嗣與甲○○取得聯絡，雙方約定見
    面地點，即在新港鄉○○地○○路邊，與甲○○等人會合，
    甲○○下車與丁○○、壬○○二人交談約五分鐘，甲○○再
    上車後，佯稱要回去射殺許坤華地點將許坤華屍體拉到山下
    ，惟行駛約一百公尺時，丁○○、壬○○又超車與甲○○交
    談，交談後甲○○將車子掉頭回新港方向行駛（無法證明丁○○係教唆甲○○遺棄屍體），丁○○、壬○○所駕駛之紅
    色車則往嘉義方向駛去，隨後甲○○等人之車輛往新港偏僻
    產業道路繞行約三十分鐘，於同日晚上十一時許，將己○○
    、戊○○等二人載至嘉義縣新港鄉○○村○○○○道路上，
    癸○○與己○○發生口角，癸○○亦另行起意殺害己○○，
    持槍欲射殺己○○，己○○見狀趁機搶奪癸○○手上槍枝，
    癸○○之槍枝掉落地面，癸○○、乙○○、己○○三人乃在
    地上爭搶槍枝，甲○○見狀下車欲幫忙，戊○○即乘隙在車
    內翻越至駕駛座開車逃離，並駕該車至嘉義縣警察局民雄分
    局溪口分駐所報案；己○○則趁亂奔走逃離現場，且因現場
    無路燈、月光等視線黑暗，以致癸○○等人搶得槍枝後無法
    瞄準開槍及追殺始倖免於難。
三、而丁○○、壬○○返回嘉義後，因甲○○等人之聯絡，得知
    戊○○、己○○均已逃逸，即要辛○○聯絡戊○○、己○○
    ，嗣後辛○○聯絡上戊○○，戊○○告知已在嘉義縣警察局
    民雄分局溪口分駐所報案，丁○○、壬○○、庚○○等人知
    事跡敗露，壬○○不得不與辛○○一同前往溪口分駐所領車
    ，丁○○並向辛○○表示：「你去了（溪口分駐所）之後知
    道該怎麼說了嗎」等語，辛○○回答稱：「知道」，壬○○
    方與辛○○前往溪口分駐所領車，壬○○、庚○○並將強押
    辛○○之槍枝交還丁○○，嗣壬○○至警局雖佯稱該車為癸○○所借走，惟經警識破，壬○○始吐露實情，警方乃至許
    坤華陳屍地點查扣甲○○所擊發子彈彈殼四顆、未擊發子彈
    一顆；嗣後警方接獲匿名報案，並由壬○○帶領下於同年十
    月三日下午五時十分在嘉義縣竹崎鄉鹿滿村興產橋下尋獲甲○○等人作案用之上開二把手槍及具殺傷力之子彈五顆（拆
    解一顆，試射二顆）。
四、案經嘉義縣警察局竹崎分局、民雄分局報請及嘉義市警察局
    移送臺灣嘉義地方法院檢察署檢察官偵查起訴。
    理    由
甲、程序方面：
一、按九十二年一月十四日修正通過之刑事訴訟法施行前，已繫
    屬於各級法院之案件，其以後之訴訟程序，應依修正刑事訴
    訟法終結之。但修正刑事訴訟法施行前已依法定程序進行之
    訴訟程序，其效力不受影響，刑事訴訟法施行法第七條之三
    定有明文。所謂已依法定程序進行之訴訟程序，其「效力不
    受影響」，依其立法意旨係指為避免程序之勞費，本諸舊程
    序用舊法，新程序始用新法之一般法則，各級法院於修正之
    刑事訴訟法施行前，已依舊法踐行之訴訟程序（包含相關證
    據法則之適用），其效力不受影響。故而，對於提起上訴之
    案件，於修正刑事訴訟法施行前，原審法院就可得為證據之
    證據，已依法定程序調查者，其效力亦不受影響而言。又司
    法院（下稱同院）釋字第五八二號解釋（下稱第五八二號解
    釋）理由雖謂：「為確保被告對證人之詰問權，證人（含共
    同被告及其他具證人適格之人）於審判中，應依人證之法定
    程序，到場具結陳述，並接受被告之詰問，其陳述始得作為
    認定被告犯罪事實之判斷依據。」「被告以外之人（含證人
    、共同被告等）於審判外之陳述，依法律特別規定得作為證
    據者（刑事訴訟法第一五九條第一項參照），除客觀上不能
    受詰問者外，於審判中，仍應依法踐行詰問程序。」然因其
    解釋之效力及適用範圍等，產生疑義，經最高法院聲請補充
    解釋。同院經衡酌法安定性之維持與被告基本權利之保障，
    作成釋字第五九二號解釋謂：「本院釋字第五八二號解釋公
    布（九十三年七月二十三日）前，已繫屬於各級法院之刑事
    案件，該號解釋之適用，應以個案事實認定涉及以共同被告
    之陳述，作為其他共同被告論罪之證據者為限。」「現行刑
    事訴訟法施行法第七條之三但書相關部分，非本院釋字第五
    八二號解釋之對象。」（見同院釋字第五九二號解釋文後段
    、解釋理由書第四、五段）。基上解釋，凡於九十三年七月
    二十三日前已繫屬於各級法院之刑事案件，而其審理跨越新
    舊刑事訴訟法領域者，該第五八二號解釋之適用範圍，僅以
    個案事實係以具證人適格之共同被告之陳述，作為論罪之證
    據者為限，而不及於其他具證人適格之人之供述部分。關於
    其他具證人適格之人所為陳述，如事實審法院於刑事訴訟法
    施行（九十二年九月一日）前，已依舊法法定程序調查者，
    其效力如何，自應適用刑事訴訟法施行法第七條之三但書之
    規定，以為判斷之準據。查本件係於八十七年九月二十九日
    繫屬於第一審法院，故而對證人己○○、戊○○、辛○○於
    警詢、偵查時所為之陳述，係在修正刑事訴訟法施行（九十
    二年九月一日）前，且均經原審於刑事訴訟法施行前依法定
    程序調查，揆諸前開說明，其效力不受影響，自得引用為論
    罪之依據。
二、本件證人即共犯壬○○、甲○○、乙○○、被害人己○○等
    人，經本院更五審，依九十二年二月六日總統公布之修正後
    新刑事訴訟法規定之訴訟程序，踐行證人之調查，而傳訊證
    人壬○○、己○○、甲○○、乙○○等人到庭，該四人經具
    結，並經被告及其辯護人詰問在卷，故該四人於本院更五審
    供述，應具有證據能力（至渠等證人供述之證明力，則由本
    院本於合理心證以定其取捨，詳如實體方面的論述）。
三、至證人即共犯庚○○經本院更五審傳喚拘提未到，另證人即
    被害人辛○○則因另案通緝在案而無法到庭。而證人庚○○
    、辛○○於警詢所為陳述，就警詢筆錄製作之原因、過程、
    內容、功能等外在環境加以觀察，足以判斷其陳述過程未受
    其他外力影響，其意思決定及活動出於真意顯未受有不當之
    干預，摻入虛偽之可能性甚低，無違法取供之情況，縱未經
    由詰問程序以檢驗其真實性，亦顯不致損及被告之利益，其
    供述之信用性，自諸般情況觀之，充分地被承認，應認渠等
    於警詢時之陳述應具有較可信之特別情況，且就具體個案案
    情及相關卷證判斷，為闡明本案待決事實存否之實質真實目
    的，於犯罪之證明上，除該項審判外之警詢供述外已無從再
    就同一供述者，取得與其上開審判外警詢供述相同供述內容
    ，倘以其他證據代替，亦無從達到同一目的之情形，更有以
    此證據為必要之特別理由存在，顯為證明本案犯罪事實存否
    所必要。是本院渠等證人之證詞具有可信之特別情況，且為
    證明犯罪事實之存否所必要者，得為證據（參照刑事訴訟法
    第一百五十九條之三第三款）。
乙、實體方面：
壹、有罪部分：
一、上訴人即被告丁○○固坦承有於八十六年八月二十六日當晚
    在「天下第一園」其所有宅內，碰見壬○○、辛○○乙情不
    諱，惟矢口否認有前揭犯行，辯稱：「我無與壬○○、庚○○、甲○○、癸○○、乙○○等人，至中庄花店持槍押走被
    害人許坤華、己○○、戊○○三人，亦未有將上開槍彈交由
    甲○○保管後提供給共同被告壬○○等人犯本案，我不認識
    癸○○、甲○○、乙○○、庚○○等人，八十六年八月二十
    六日晚上九時許，係應邀至嘉義市○○○路四五六之五二號
    「天下第一園」向房屋承租人林宏哲收取房租，我坐了七、
    八分鐘，在屋內有碰見壬○○、辛○○，收到一萬二千元房
    租後即離開，上開房屋雖其所有，但當時並非我住處而係出
    租予林宏哲，我亦未駕上開紅色小客車帶壬○○至新港地區
    與甲○○等人會面，我不清楚癸○○等人與辛○○等人間之
    關係，我係無辜。我不知道自己涉案，所以一直沒到案，案
    發三個多月後，我才知道許坤華遭槍殺及自己涉案，就馬上
    投案」云云。
二、被告共同妨害自由部分：
(一)本件共犯癸○○、甲○○、乙○○、壬○○、庚○○等五人
    乘壬○○所有之ＵＲ─8528號克萊斯勒白色自小客車，至辛○○於嘉義縣水上鄉忠和村檳榔樹角十五之二０號開設之「
    中庄花店」。見許坤華、己○○、戊○○三人在花店內聊天
    ，甲○○持預藏之手槍擊打許坤華頭部，壬○○亦取出手槍
    擊打己○○、戊○○頭部，且喝令許坤華、己○○、戊○○
    三人不得亂動，壬○○並質問辛○○之去向，己○○回答辛○○不在，甲○○、壬○○二人即持槍將許坤華、己○○、
    戊○○三人押上ＵＲ─8528號自小客車，由癸○○駕駛先行
    離去。庚○○隨後駕駛辛○○所有之Ｎ３─0555號小客車尾
    隨，壬○○持槍留在花店等候辛○○返回等情，業據被害人
    己○○、戊○○指訴甚詳，且為共犯壬○○、庚○○、甲○○供認在卷，該三人並為另案判決確定。而警方在壬○○所
    有之ＵＲ─8528號自小客車上所採集之指紋，送內政部刑事
    警察局鑑定結果，確多屬甲○○、癸○○及乙○○等人所有
    ，有該局八十六年九月十七日局紋字第四六八號鑑定書一份
    及照片在卷可憑（見偵字第六０三七號偵查卷第一六九至二
    二一頁）。且警方於八十六年十月三日下午五時十分，由壬○○帶領下，至嘉義縣竹崎鄉鹿滿村興產橋下尋獲作案用之
    上開二把手槍及具殺傷力之子彈五顆，經送內政部警政署刑
    事警察局鑑驗結果：「其中一把為巴西ＴＡＵＲＵＳ工廠製
    九ＭＭ半自動手槍制式手槍，另一把係匈牙利ＦＥＧ廠製九
    ＭＭ半自動手槍，土製子彈五顆（拆解一顆，試射二顆），
    內具圓錐狀直徑約九ＭＭ之金屬彈頭、底火及火藥，具殺傷
    力。」此有該局八十六年九月二十六日刑鑑字第六五六八一
    號鑑驗通知書可參（見偵字第五九一一號偵查卷第四十二頁
    ）。至於上開二槍所裝填子彈不明，惟依甲○○槍殺許坤華
    有七處彈傷，現場拾獲一顆未擊發子彈，合計當時該二把槍
    所裝填子彈共為十三顆，應可認定。
(二)被告有無與共犯癸○○等五人共同前往「中庄花店」？雖據
    被害人己○○於八十六年八月二十八日警詢指稱：「（何人
    持槍挾持你？．．）係由癸○○夥同甲○○、乙○○、壬○○等共六人（另二名姓名不詳男子）經查係庚○○及丁○○
    持二支手槍把我強押走。」（見警卷(一)第十九頁），提及被
    告亦前往「中庄花店」，然己○○於原審偵審中，及本院前
    後審則未供述被告有前往「中庄花店」之事，於本院更五審
    更證稱：沒有看到被告（見本院更五卷第二五二頁）；另被
    害人戊○○亦未曾提及被告前往「中庄花店」。而本件到底
    幾人至「中庄花店」？共犯壬○○於八十六年八月二十八日
    警詢供稱：「當時有我、癸○○、甲○○、乙○○及庚○○
    五人共乘一部UR－8528號白色克萊斯勒自小客前往押人。」
    （見警卷(一)第十一頁），於原審證稱：「我們五人一起去的
    ，有庚○○、癸○○、甲○○及乙○○與我共五個。」（見
    重訴字第十四號一審卷第五十八頁反面）、「只有我開我的
    車子載甲○○、乙○○、癸○○、庚○○五人去，丁○○沒
    有去。」（見重訴字第十六號一審卷第八十五頁），本院更
    五審證稱：去中庄花店有五人（見本院更五卷第二九六頁）
    ；共犯庚○○於原審證稱；「（幾人去？）五人，我、壬○○、甲○○、乙○○、癸○○。」「（如何去？）開壬○○
    克萊斯勒車去。」（見重訴字第十四號一審卷第六十三頁反
    面）、「我們只有五個人去，丁○○沒去，我們只開一部車
    去。」（見重訴字第十六號一審卷第九十七頁）；共犯乙○○於本院更五審證稱：被告沒有同去中庄花店，車上只有五
    人（見本院更五卷第一九九頁）；共犯甲○○於本院更五審
    證稱：被告沒有去中庄花店（見本院更五卷第二五一頁）。
    證述案發時前往「中庄花店」僅有甲○○、壬○○、庚○○
    、乙○○及癸○○等共五人搭乘壬○○自小客車前往，被告
    並未參與。嗣甲○○持槍押走許坤華、己○○及戊○○駕駛
    壬○○自小客車先行離去，庚○○隨後駕駛辛○○自小客車
    自後追趕，留下壬○○（持槍）在現場（辛○○因接送小孩
    而較晚回來，一回來即遭壬○○押至天下第一園），而據被
    害人己○○證稱：「是誰開車我不知道，因我們的車開在前
    面，後面跟的車是花店老闆之車，我們這二部車開到後庄時
    ，後面的車是庚○○開的，他把車開到我們旁邊併行時，甲○○跟庚○○說，還有一個人沒押到，壬○○也沒載到，之
    後庚○○就把車掉頭回去，我們的車就往竹崎山區開。」（
    見偵字第六０三七號偵查卷第二十八頁反面）；被害人戊○○證稱：「庚○○駕車尾隨癸○○所開之車到中庄紅綠燈處
    ，就與其併行，拉下車窗時，阿志亦拉下車窗對庚○○說：
    小寶哥還在花店，阿進也在花店，回頭去接應等語，庚○○
    就將車掉頭。」（見警卷(一)第三十七頁反面），經比對二被
    害人證述，就駕駛壬○○自小客車離去之人數（加害人部份
    為甲○○、乙○○及癸○○），及駕駛辛○○自小客車之庚○○外，僅剩留在現場之壬○○等情，互核相符，足徵前往
    中庄花店應為甲○○、壬○○、庚○○、乙○○及癸○○等
    五人而已。至被害人己○○於警詢初供時雖曾供稱：有六人
    前至花店押人（並指出被告丁○○參與其中），戊○○警詢
    初供也稱有很多人，然被害人己○○於原審作證時稱：「（
    警局所述有丁○○？）我不記得了。」（見重訴字第十四號
    一審卷第一五四頁反面），於本院更二審證稱：「（八十六
    年八月二十八日上午四時五十分警訊供稱：「被癸○○夥同
    甲○○、乙○○、壬○○．．等共六人（另兩名姓名不詳男
    子，經查係庚○○及丁○○）」「（該二名不詳男子之姓名
    是如何查證？）我不知道，都是警察自己寫的。當天我一直
    都沒睡覺，很疲倦，他們要我簽名，我就簽名，我不認識字
    。不知道警察在筆錄上寫誰的名字。」（見本院更二卷第二
    二七頁），足證被害人己○○事發當時，事出突然，在一時
    驚恐下，僅能理解有很多人突然衝進花店押人，措手不及，
    一時間應無法辨明究竟有幾人，更遑論共犯甲○○、壬○○
    二人一進入中庄花店即持槍敲擊被害人己○○、戊○○的頭
    部（見警卷(一)第十九至二十一頁反面、第三十頁正反面、偵
    緝字第八號偵查卷卷第七十頁反面），則被害人己○○、戊○○在頭部一時受創下，應尚無法一一辨明現場尚有何人，
    是己○○警詢指稱被告有參與，容或有遭警員誘導之嫌，尚
    不足為不利被告認定。另被害人戊○○於警詢固供稱有很多
    人，但嗣於八十六年八月二十八日警詢（即翌日）時，即能
    就參與押人之共犯等人一一指出，亦可證戊○○第一次警詢
    係因事發突然，且驚魂未定下，記憶與真實有差距，故其於
    八十六年八月二十七日警詢供稱有很多人，亦不得作為不利
    被告認定。再對照共犯壬○○、庚○○等證詞可知，當時前
    往中庄花店應僅有甲○○等五人共乘壬○○自小客車，尚屬
    合理，且符合分批離去之總人數。故依卷內現有證據資料，
    尚無明確之證據，足以確認被告有前往「中庄花店」押人之
    行為。
(三)被告開設「星璇服飾店」僱用癸○○、乙○○為店員，提供
    「天下第一園」予甲○○、乙○○居住，是癸○○、甲○○
    、乙○○、壬○○、庚○○等人之大哥：
  1.依嘉義市政府八十九年六月三十日八九府建商字第四七○二
    八號提供之「星璇服飾店」營利事業登記抄本，「星璇服飾
    店負責人：林宏哲；所在地：嘉義市○○路五四一號一樓」
    （見重訴字第十四號一審卷第二四六至二四七頁）。然該「
    星璇服飾店」名稱，竟與被告女兒陳『星璇』名字相同（見
    被告戶籍謄本），有如此吻合之處；況證人即警員洪俊賢於
    本院上訴審證稱：「根據線報，星璇服飾店是丁○○的女友
    在經營，丁○○有在該處落腳，所以曾去搜索該處，但沒有
    搜到。」（見本院上訴卷第二０四頁）；又據被害人辛○○
    指稱：被告有承認其經營星璇服飾店（見警卷(一)四十七頁反
    面）；被告固提出與林宏哲之間之「天下第一園」租賃契約
    及林宏哲申請嘉義市○○○路四五六之五二號房屋自來水之
    復水資料，證明「天下第一園」房屋係出租與林宏哲，但該
    資料為不實，詳如後述，足見林宏哲與被告並非房東與房客
    之關係，該「星璇服飾店」名義登記林宏哲為負責人，亦應
    屬虛假，實際負責人應係被告，且證人林宏哲證述癸○○、
    乙○○是星璇服飾店店員（見偵緝字第八號偵查卷第六十九
    頁反面至七十頁）。而依據被告於嘉義市○○○路四五六之
    五二號「天下第一園」向被害人辛○○指稱：「癸○○在其
    所經營之星璇服飾店看店時，陳偉成時常打電話去消遣，是
    什麼意思，所以我很不爽，才來押你們，是陳偉成害你們的
    」（見警卷(一)四十七頁反面），足認被告開設「星璇服飾店
    」無疑，並僱用癸○○、乙○○為店員。
  2.嘉義市○○○路四五六之五二號「天下第一園」，為被告名
    義房屋，為被告所不爭。而該房屋事實上居住之人？據共犯
    壬○○於原審證稱：「去甲○○家泡茶，在林森東路天下第
    一園。」（見重訴字第十四號一審卷第五十八頁反面），於
    本院更一審證稱：「天下第一園的房子都是甲○○在那邊住
    ，至於何時間時住，我並不清楚。」（見本院更一卷第一四
    七至一四八頁），於本院更二審證稱：「他（指甲○○）住
    在林森東路天下第一園。」（見本院更二卷第二三二頁），
    共犯庚○○於原審證稱：「（在那有見丁○○？）他來向甲○○收房租。」（見重訴字第十四號一審卷第六十四頁反面
    ）、「我只知道甲○○租的，不知向誰租的。」（見重訴字
    第十六號一審卷第一０一頁），於本院更三審證稱：「（天
    下第一園是誰的？）甲○○的。」「（房東是誰？）我不知
    道。」（見本院更三卷(一)第一八三頁），由壬○○及庚○○
    證述可確認，甲○○事實上居住在系爭「天下第一園」房屋
    。
  3.據被害人戊○○於原審證稱：被告係共犯癸○○、甲○○、
    乙○○、壬○○、庚○○等五人之大哥（見重訴字十六號一
    審卷第二十頁），被告所有之系爭「天下第一園」房屋，實
    際上乃提供予甲○○居住使用，詳如前述，共犯乙○○並承
    認曾住在天下第一園（見本院更五卷第一九八頁），即甚至
    包括乙○○亦曾在該處居住使用，又被告所有之嘉義市○○○路四五六之五二號「天下第一園」住所，甲○○、癸○○
    、乙○○、壬○○、庚○○皆能自由進出，甚而為甲○○等
    人平日聚集聊天或泡茶之場所，故而，壬○○、庚○○於歷
    來供述，始會陳稱系爭天下第一園房屋是甲○○承租；且警
    方於本案發生後之八十六年八月二十八日至上開處所搜索時
    ，亦曾查扣到癸○○、乙○○二人之身分證，有證人洪俊賢
    於八十九年十月二十四日在本院前審作證時所提出之搜索結
    果報告書、搜索扣押證明筆錄等影本附卷可資佐證，即癸○○、乙○○為「星璇服飾店」店員，又居住「天下第一園」
    ；另被告曾於壬○○強押被害人辛○○至天下第一園時所告
    知替癸○○出氣討公道等語，為被害人辛○○指訴在卷（見
    警卷(一)第四十八頁正反面），足認被害人戊○○指稱：被告
    為癸○○、甲○○、乙○○、壬○○、庚○○之大哥云云，
    應係事實可信。
  4.被告提出房屋租賃契約書、台灣自來水公司拆表通知書（見
    偵緝字第八號偵查卷第三十一至三十四頁、重訴字第十四號
    一審卷第四十三至四十六頁），辯稱：案發時會在場，係因
    林宏哲於八月二十五日叫其於八月二十六日晚上過去收房租
    ；他七點多打電話給我，叫我九點去收房租；當天晚上九點
    多有過去收房租等語（見偵緝字第八號偵查卷第七頁反面至
    八頁、三十七、六十二頁）；證人林宏哲亦附合其詞，證稱
    ：晚上九點我回到天下第一園，我拿租金給丁○○後，他就
    走了等語（見偵緝字第八號偵查卷第六十九頁反面）；而被
    告所提租賃契約書暨房租收（付）款明細欄記載「八十六年
    八月二十五日收租」（見重訴字第十四號一審卷第四十三至
    四十六頁）。則上開供述內容，卻與被告所提租賃契約書上
    記載收租日期不符，由於上開資料既為被告提出，並未經塗
    改，且並非為有利被告之記載，自應可採信，顯見事實上收
    租日期應為八十六年八月二十五日。況共犯庚○○於原審證
    稱：「（在那有見丁○○？）他來向甲○○收房租。」（見
    重訴字第十四號一審卷第六十四頁反面），亦與被告所辯向
    林宏哲收租迥異，故而，被告辯稱：八十六年八月二十六日
    僅是去收租等語，為不實供述，而證人林宏哲附合其詞，證
    稱當日確實有交付租金與被告等語，乃係因人情之故，所為
    迴護不實證詞，其證詞與真實有違，不足採信。由此益證，
    證人林宏哲證稱：「（你和癸○○、乙○○有何關係？）他
    們是我雇用的店員。」（見偵緝字第八號卷第六十九頁反面
    至七十頁），亦屬迴謢被告之詞，而與事實有間，可證癸○○、乙○○等人係被告僱用在「星璇服飾店」之店員，應為
    被告之小弟。亦印證被害人戊○○供述被告係甲○○等人「
    大哥」之詞，核與事實相符。
(四)被告是否有參與癸○○、甲○○、乙○○、壬○○、庚○○
    等五人之妨害自由行為？
  1.據共犯壬○○於八十六年八月二十八日警詢供稱：「（是何
    人策劃押挾許坤華等三人及提議槍殺許氏？）是由癸○○及
    甲○○提議要去教訓偉成及己○○，沒想到會變成這樣。」
    （見警卷(一)第八頁），於原審證稱：「（當天為何會去那花
    店？）先去甲○○家泡茶，在林森東路天下第一園，泡完茶
    ，甲○○說與己○○及陳偉成有口角，要去找他們理論。．
    ．」（見重訴字第十四號一審卷第五十八頁反面），於本院
    更一審證稱：「．．當天是甲○○在講有一位叫陳偉成常常
    奚落癸○○所以甲○○要過去找他理論，所以甲○○才叫我
    載他這些人一起過去，．．」（見本院更一卷第一四七至一
    四八頁）；共犯庚○○於八十六年十一月六日警詢供稱：「
    在槍擊殺人案情中，事實是在八十六年八月二十六日傍晚，
    我和甲○○、癸○○、乙○○及壬○○五人在丁○○住處（
    嘉市○○○路四五六之五二號《指天下第一園》）泡茶聊天
    時，癸○○表示常遭己○○、許坤華二人欺侮，故期間甲○○就表示要替癸○○出口氣，並由身上取出二把槍械，一把
    交給壬○○攜帶，一把則由甲○○自己攜帶，復又提議要至
    己○○友人辛○○住處找己○○及許坤華後，．．」（見偵
    字第六０三七號偵查卷第一一０頁），證述乃在天下第一園
    謀議，意欲前往教訓陳偉成、辛○○等人。而據共犯乙○○
    證稱：我們自星璇服飾店出發（見本院更五卷第一九七頁）
    ，共犯壬○○、庚○○等人乃共同持槍至辛○○所開設之中
    庄花店押人。雖無法證明被告在場參與謀議，但據被害人辛○○於八十六年八月二十八日警詢供稱：「．．庚○○及丁○○就從外面回來，並表示說（丁○○所說），癸○○在其
    所經營的星璇服飾店看店時，陳偉成經常打電話去消遣癸○○是什麼意思，所以我（丁○○）很不爽，才來押你們，並
    說我不是針對你們，是陳偉成害你們的．．。」（見警卷(一)
    第四十七頁反面至四十八頁），於八十六年九月十日偵查中
    供稱：丁○○說陳偉成打了一通電話去消遣癸○○，癸○○
    他們想不開才會押人。」（見偵字第六０三七偵查號卷第三
    十一頁反面），證述被告對於甲○○等人之恩怨是有所知情
    ，亦同意強押被害人辛○○回來。又查被告既為甲○○等人
    之「大哥」，詳如前述，而其手下小弟復與被害人己○○等
    人間有恩怨，復佐以本件作案用槍彈為被告交付予甲○○，
    詳如後述，被告應已同意甲○○等人「教訓」一下「陳偉成
    」，故而交付槍枝給甲○○壯大聲勢用；另觀諸壬○○押走
    辛○○，即返回天下第一園，而被告嗣後並來到天下第一園
    ，壬○○立即向他報告過程，被告亦知悉癸○○、甲○○、
    乙○○三人押著許坤華、己○○、戊○○三人，並予默認；
    甚而更於押人後發生擦槍走火之殺人意外後，被告並有所舉
    動，曾陪壬○○去新港會合，亦對癸○○、甲○○、乙○○
    三人押人行為未為反對（新港會合，無法證明參與殺人或遺
    棄犯行，目的是希望甲○○一行人能先回嘉義再說，詳如後
    述），益徵被告確實有參與上開五人妨害自由之犯意聯絡及
    行為分擔。
  2.被害人辛○○雖於本院上訴審審理時所為「（我的）警訊筆
    錄是警方要求我配合壬○○之供述，所以有些筆錄內容是警
    方寫的」之證稱（見本院上訴卷第一五二頁），因與證人即
    製作蕭某警訊筆錄之警員施淵元證稱：「警訊筆錄中，有關
    辛○○回花店後的那一段（即如何被押到林森東路以後部分
    ），是辛○○自己講的，在辛○○講出來之前，我並不知道
    他發生的過程，完全辛○○講，我才知道過程，至於之前壬○○有無講出來，我並不知道」（見本院上訴卷第一六八頁
    ），且辛○○先前於另案壬○○、庚○○二人於原審中即曾
    表示有人放話欲對其不利，足見被害人辛○○嗣後於本院前
    審審理時所為上開證述，應屬附合被告辯解之詞，非屬真實
    ，而不足採。又辛○○於本院更一審證稱：「（你到達多久
    才看到被告進去？）．．被告他進來有問我怎麼會在這裡，
    我說戴某他有話要問我，因之前我們在廟會曾經見過面，．
    ．」（見本院更一卷第一六七頁），辛○○早已認識被告，
    不會有誤認之可能。故而，辛○○於歷來供詞中，能明確指
    認出被告（不論是初供，被告有參與，後翻異稱被告僅是去
    收租），即係因辛○○認識被告。另辛○○曾於八十七年二
    月十日另案原審供稱：「（當時何人出去？）當時庚○○和
    另一位可能是丁○○一起出去，我聽壬○○說好像是丁○○
    ，因我不認識他。」（見重訴字第十六號一審卷第二十七頁
    ，顯係基於某種壓力下，所為不實陳述，則不足採信。
三、被告共同無故持有二把槍枝部分：
(一)本件交付槍枝部份之證據資料，僅有共犯壬○○、甲○○之
    供述證據。共犯甲○○所書寫之自白書一紙，內容固表明槍
    枝是由綽號「德哥」之人所提供，且於原審審理時亦供述槍
    枝是由林宜德綽號「德董」之人所交付保管云云（見重訴字
    第十四號一審卷第一八０頁）。然甲○○所書寫之自白書，
    與事實不符，不足採信，詳如後述；況甲○○之供述內容雖
    均為有利於被告，但核其陳述內容，就多少人前去中庄花店
    、在新港某產業道路與壬○○等所駕駛紅色車輛會合等，例
    如：「（八十六年八月二十六日晚上你們究竟是多少人去中
    庄花店？）只有我與乙○○、癸○○三人而已，．．」「（
    紅色自小客車何人開車？）我不知道，．．」「（去新港鄉
    的途中，壬○○有無前往和你碰頭？）沒有。」，與共犯壬○○、被害人己○○、戊○○等人證述內容不一，而與事實
    有所出入，已難信其證詞內容為真實而可採信，且甲○○就
    住於被告所有「天下第一園」房屋，而依其證述內容，涉及
    壬○○與被告部份，乃避重就輕且與卷內證據資料所得事實
    有所不符，是甲○○之供述，不足採信，不足作為有利被告
    認定。
(二)至共犯壬○○警詢部分，茲因壬○○多次警詢供述，前後內
    容未臻一致，而壬○○警詢筆錄初時供詞固然因事涉自身刑
    事責任，為圖脫免自身刑責，而有所隱匿為不實陳述，或為
    部份虛偽陳述，然此部份避重就輕之供述，尚未論及槍枝是
    誰所有，故而，就槍枝所有乙節，壬○○在八月二十八日坦
    承犯行之時，尚無警詢前後不一之情事，僅有涉及壬○○自
    己犯行部份，始有前後不一之情事；直至八十六年八月二十
    八日第五次、第六次、第七次警詢時，始全盤詳述整個犯罪
    情節，而所述犯罪情節，例如：在中庄花店押人經過、與誰
    在天下第一園會合經過、轉至「國信冷氣行」經過等，核與
    共犯庚○○、被害人己○○、辛○○、證人徐信傑等供述相
    符，且對於不利於己犯罪情節，亦和盤托出，其中雖有不利
    於被告部分（交付槍枝及新港會合），但也有有利於被告部
    份（被告並未共同商議教訓許坤華等人，亦未前往參與押人
    過程），足信共犯壬○○於八十六年八月二十八日第五次、
    第六次、第七次警詢時，當時做成環境並未受有外力或人情
    影響，其供述內容乃與真實相符，洵堪採信。從而，依壬○○第五次警詢供稱：「（據你所指述該兩把制式手槍是如何
    得來？）是丁○○交給甲○○的。」「（是於何時？何地交
    予甲○○，作何用途？）是於八十六年七月初，在嘉義市○○○路四五六之五二號屋內，當時我和甲○○、乙○○及癸○○在泡茶，丁○○當場交給甲○○兩把手槍，給他保管。
    」（見警卷(一)第九至十頁」；第六次警詢供稱：「本案作案
    槍枝係丁○○於七月初將該槍枝寄放在甲○○，要其保管，
    甲○○把它拿出來作案。」「（當時丁○○、庚○○兩人為
    何沒有前往仍留在冷氣行？）因為當時我所持手槍係交給庚○○，庚○○便帶在身上，而槍枝係丁○○所有，故丁○○
    與庚○○兩人不便前往，於是我與他們兩人分道揚鑣，時間
    二十六日二十四時許。」（見警卷(一)第十頁反面、十二頁反
    面）；第七次警詢供稱：「（做案用兩支九０手槍究竟為何
    人所有？）作案用九０手槍、子彈係丁○○所有。」（見偵
    字第五九一一號偵查卷第十四頁），且扣案之槍彈，確係壬○○帶同警方於八十六年十月三日下午五時十分在嘉義縣竹
    崎鄉鹿滿村興產橋下尋獲，可知壬○○對甲○○之熟稔程度
    ，自知悉甲○○之槍枝來源，足徵作案用槍、彈係被告交予
    甲○○保管無訛。至壬○○於原審偵審時翻異前詞，配合甲○○說詞稱槍、彈係綽號「德哥」交予甲○○云云，惟於本
    院更二審又證稱：不知道甲○○的槍何來（見本院更二卷第
    二三三頁），前後不一致，可見壬○○嗣後供述閃爍有瑕疵
    ，顯係基於人情壓力所為迴護之詞，自不足採信。從而，共
    犯壬○○先前於警詢供稱：作案用槍、彈係被告轉交予甲○○等語，洵堪採信。
(三)復參酌被告僱用癸○○、乙○○在其經營「星璇服飾店」工
    作，提供所有之嘉義市○○○路四五六之五二號「天下第一
    園」住所予甲○○、乙○○居住，甲○○、癸○○、乙○○
    、壬○○、庚○○皆能自由進出，甚至為甲○○等人平日聚
    集聊天或泡茶場所，乃為共犯癸○○、甲○○、乙○○、壬○○、庚○○等五人大哥，於壬○○強押被害人辛○○回「
    天下第一園」時，向辛○○告知替癸○○出氣討公道等語，
    已如前述，依被告參與本案之程度，壬○○於警訊時所供述
    槍枝來源係由被告所提供，應可採信。被告於八十六年十二
    月二十八日到案於警訊時雖指稱：「以前與壬○○曾有口角
    糾紛，壬○○懷恨在心，才會誣指我」云云（見偵緝字第八
    號偵查卷第八頁），嗣壬○○亦附合而改稱：「我本人早知
    作案之手槍係綽號德哥之男子交予甲○○，因甲○○尚未落
    網，所以才推說作案手槍係丁○○交給甲○○的，我與丁○○先前有嫌隙，係挾怨報復」云云（見八十七年度上重訴字
    第一五八二號卷附壬○○八十七年十月十九日提出答辯狀；
    本院前審囑託臺灣臺東地方法院九十年十月九日訊問筆錄）
    ，二人就發生口角原因細節不僅未能詳述，且衡以情理，一
    般人日常生活發生口角係常事，壬○○卻因此挾怨，俟犯案
    後才覓此機會報復，顯與常理有悖，難令人盡信。
(四)至甲○○所書寫之自白書一紙，內容表明槍枝是由綽號「德
    哥」之人所提供，然甲○○所寄發之自白書，係在案發後相
    隔約一個月之八十六年九月二十三日由匿名之報案者報案後
    ，方由警方取獲，而壬○○乃在案發後二日之八十六年八月
    二十八日警訊時已供稱：其與庚○○所持以押辛○○之槍枝
    一支，已交還給丁○○等語（見二二五二號警卷影本第十三
    頁），足證被告於案發後尚與甲○○有所連繫，否則甲○○
    何能以自白書方式交代來源並交出予警方，被告謂其不認識
    甲○○，亦未有將上開槍彈交由甲○○保管後提供給共犯壬○○等人云云，顯然不實。且因被告為甲○○之大哥，則甲○○自白事後迴護被告之詞，即不可採。
(五)又被告參與上開犯行之事實，已如前述，且本件事發之後，
    新聞媒體均大幅報導（見相驗卷第二十一頁以下），被告焉
    有不知警方有查緝之行動，卻遲未出面說明，與被害人、共
    犯壬○○、庚○○等對質明白真相，卻由共犯甲○○先以自
    白書方式交代槍枝來源，其後共犯壬○○、庚○○之供述因
    而有所隱匿而與先前供述不符，被害人等亦因而語多保留（
    按被害人戊○○供稱被告曾透過朋友表示被害人辛○○、己○○、戊○○三人冤枉他，見偵緝字第八號偵查卷第九十一
    頁反面）、（被害人辛○○、己○○、戊○○三人表示有人
    放話對其等不利，被害人均表示不敢出庭等語，見原審八十
    六年度重訴字一六號八十七年二月十日訊問筆錄）、（被害
    人戊○○供稱之前受到被告威脅，被告找很多人到鄉代會主
    席家中，鄉代會主席請我到他家中，要我翻供，其中有人還
    跟我說「要求生，不要求死，要吃什麼趕快買來吃」，後來
    我與被告達成協議，被告要我翻供，他說會與被害人家屬達
    成和解，後來我才會到庭證稱許坤華有反抗，但後來被告未
    與被害人家屬達成和解。見本院九十六年五月三十日審判筆
    錄第一六頁），被告顯有勾串共犯及影響被害人等出庭證述
    之行為，先作準備之後，才到案說明，是共犯壬○○、庚○○、甲○○、乙○○等人事後迴護被告之詞，即不可採。
四、論罪科刑：
(一)按行為後法律有變更者，適用行為時之法律。但行為後之法
    律有利於行為人者，適用最有利於行為人之法律，刑法第二
    條第一項定有明文。又比較時應就罪刑有關之共犯、未遂犯
    、想像競合犯、牽連犯、連續犯、結合犯，以及累犯加重、
    自首減輕暨其他法定加減原因（如身分加減）與加減例比等
    一切情形，綜其全部罪刑之結果而為比較。查被告行為後，
    刑法已於九十四年二月二日修正公布，並於九十五年七月一
    日生效施行。茲比較本案所涉新舊刑法：
  (1)刑法第五十五條但書有關想像競合犯之規定，係科刑之限制
    ，為法理之明文化，非屬法律之變更，自無新舊法比較適用
    之問題，附此敘明。
  (2)修正施行前刑法第二十八條之規定為：「二人以上共同實施
    犯罪之行為者，皆為正犯」，修正施行後之規定則為：「二
    人以上共同實行犯罪之行為者，皆為正犯」，揆諸本條之修
    正理由係為釐清陰謀共同正犯、預備共同正犯是否合乎正犯
    之要件，即共同正犯並未涵蓋陰謀及預備共同正犯。而本件
    被告其犯行非屬陰謀、預備共同正犯。是適用新舊法之結果
    ，修正施行後之規定並非較有利於正犯，依刑法第二條第一
    項本文之規定，仍應適用修正施行前刑法第二十八規定。
  (3)又被告所犯上開剝奪他人之行動自由罪之法定刑有罰金刑，
    而其行為後，刑法第三十三條第五款有關罰金刑之規定，已
    於九十四年二月二日修正公布，並於九十五年七月一日生效
    施行，被告行為時之刑法第三十三條第五款規定，罰金刑為
    銀元一元（即新臺幣三元）以上；但修正後之現行刑法第三
    三條第五款係規定罰金刑為新臺幣一千元以上，以百元計算
    之，經比較修正前、後關於科處罰金刑之最低刑度規定，應
    以被告行為時之刑法第三十三條罰金刑之規定較有利於被告
    。
  (4)另刑法第三十八條第一項第一、二、三款有關違禁物沒收之
    規定，此次刑法修正，亦無變動，僅係依修正後刑法第二、
    三項「犯罪行為人」，修改為「犯人」，其餘則無變動，是
    依從刑附屬於主刑所適用之法理，仍適用原修正前刑法第三
    八條第一項第一款之規定，均併此敘明。
(二)按槍砲彈藥刀械管制條例於八十六年十一月二十四日修訂公
    布，並於八十六年十一月二十六日生效，本件犯罪時間為八
    十六年八月二十六日，犯後法律已有變更，原槍砲彈藥刀械
    管制條例第七條第四項法定刑由原一年以上七年以下有期徒
    刑，修正為五年以上有期徒刑，併科新臺幣一千萬元以下罰
    金，而比較新舊法之刑度，被告行為後之法律並非有利於被
    告，依刑法第二條第一項之規定，仍應適用修正前舊法之規
    定處斷。又具殺傷力之子彈，均可供軍用、警用或自衛用，
    有國防部八十三年一月二十四日（八三）崑峻字０五三二號
    函乙紙存查可資參照。從而被告持有之子彈均係具殺傷力之
    制式子彈，自可供軍用。核被告此部分未經許可，無故持有
    手槍之行為，係犯修正前槍砲彈藥刀械管制條例第七條第四
    項之罪；其同時持有可供軍用子彈部分，依同條例第一三條
    之一規定，應係犯刑法第一百八十七條之罪。其同時持有手
    槍、子彈之行為，所犯係一行為觸犯數罪名，屬想像競合，
    應從一重之未經許可，無故持有手槍罪處斷。又依共犯壬○○於警詢所稱：於八十六年七月初在嘉市○○○路四五六之
    五二號屋內，當時我和甲○○、乙○○、癸○○等在泡茶，
    丁○○拿來當場交給甲○○兩把手槍，給他保管等語（見警
    卷(一)第十頁），而本件案發係在八十六年八月二十六日晚上
    七時許，顯見本件被告與壬○○、庚○○、癸○○、甲○○
    、乙○○等人共同持槍強押被害人許坤華、己○○、戊○○
    、辛○○等人之行為，二行為時間已相隔近二個月，且被告
    將槍交給甲○○之目的係將槍枝交予甲○○保管，與本件共
    同持槍強押被害人許坤華等人之目的相異，應為獨立之二犯
    意。故被告與壬○○、庚○○等人就剝奪被害人許坤華、己○○、戊○○、辛○○行動自由部分，渠等同時剝奪被害人
    許坤華、己○○、戊○○、辛○○之行動自由，所犯係一行
    為觸犯數罪名，屬想像競合，應從刑法第三百零二條第一項
    之剝奪行動自由罪一重處斷。被告丁○○所犯未經許可，無
    故持有手槍罪及妨害自由罪部分，與壬○○、庚○○、癸○○、甲○○、乙○○等人間有犯意之聯絡，行為之分擔，均
    為共同正犯。被告所犯上開二罪，犯意各別，罪名互異，應
    為數罪，分論併罰。
五、撤銷原判決之理由：
(一)原審法院認被告罪證明確，予以論罪科刑，固非無見。惟本
    案經查並無積極證據足證被告涉有殺人犯行，原審卻疏未詳
    加審究，遽認被告應成立共同連續殺人罪，洵有違誤。被告
    丁○○上訴意旨否認有共犯殺人罪，並指摘原判決諭知強制
    工作而有不當之處，為有理由；至於被告猶執前詞，否認有
    妨害自由、無故持有手槍及子彈等犯行，雖不足採；惟原判
    決既有上述可議，自應由本院將原判決撤銷改判。爰審酌被
    告持有槍枝，另提供持之押人，手法殘暴，導致有人因而喪
    命，危害社會治安甚鉅，及品性、犯罪動機、目的、手段、
    所生危害、犯後否認推諉態度不佳等一切情狀，就被告未經
    許可，無故持有手槍部分，處有期徒刑肆年，又共同剝奪他
    人之行動自由部分，處有期徒刑壹年貳月。被告行為後，中
    華民國九十六年罪犯減刑條例業經立法院於九十六年六月十
    五日三讀通過，於九十六年七月十六日施行。經查，被告犯
    罪時間，均在中華民國九十六年四月二十四日以前，其中無
    故持有手槍之行為及同時持有可供軍用子彈部分，依想像競
    合，應從一重之未經許可，無故持有手槍罪處斷部分，依上
    揭規定，不得減刑；其所犯妨害自由部分，合於上開條例第
    二條第一項第三款之規定，應予減為有期徒刑柒月。並定其
    應執行之刑為有期徒刑肆年伍月。
(二)扣案之巴西ＴＡＵＲＵＳ廠製九ＭＭ半自動手槍（含彈匣一
    個）及匈牙利ＦＥＧ廠制九ＭＭ半自動手槍（含彈匣一個）
    各一把，及子彈除其中送驗遭拆解或試射，已非違禁物，為
    廢棄物，不予沒收外，其餘未拆解之子彈二顆及被害人許坤
    華遭槍殺現場遺留未擊發之子彈一顆，均係違禁物，依刑法
    第三十八條第一項第一款併予宣告沒收之。
(三)另因按人民身體之自由應予保障，憲法第八條設有明文。限
    制人身自由之法律，其內容須符合憲法第二三條所定要件。
    保安處分係對受處分人將來之危險性所為拘束其身體、自由
    等之處置，以達教化與治療之目的，為刑罰之補充制度。本
    諸法治國家保障人權之原理及刑法之保護作用，其法律規定
    之內容，應受比例原則之規範，使保安處分之宣告，與行為
    人所為行為之嚴重性、行為人所表現之危險性，及對於行為
    人未來行為之期待性相當。被告犯罪行為後槍砲彈藥刀械管
    制條例雖於八十六年十一月二十四日修訂公布，增訂同條例
    第一九條第一項規定：「犯第七條、第八條、第十條、第一
    一條、第一二條第一項至第三項、第一三條第一項至第三項
    之罪，經判處有期徒刑者，應於刑之執行完畢或赦免後，令
    入勞動場所，強制工作，其期間為三年。」嗣司法院大法官
    會議認該規定因不問行為人有無預防矯治其社會危險性之必
    要，一律予以宣付強制工作三年，拘束其中不具社會危險性
    之受處分人之身體、自由部分，其所採措施與所欲達成預防
    矯治之目的及所需程度，且不分情節輕重，一律強制工作三
    年，亦侵害法官對於保安處分之裁量權，不合憲法第二三條
    所定之比例原則，應自司法院大法官會議第四七一號解釋公
    佈日即八十七年十二月十八日起不予適用。因此，該條例第
    一九條業經於九十年十一月十四日修訂公布予以刪除，被告
    所犯此部分是否應宣告保安處分，則仍由法院斟酌刑法第九
    十條第一項規定之要件，依職權為之，於此，本院認被告尚
    無刑法第九十條第一項規定之要件，因而本院不令被告於刑
    之執行完畢或赦免後，令入勞動場所，強制工作，附為敘明
    。
貳、不另為無罪諭知之部分：
一、公訴意旨另以：被告於八十六年八月二十六日晚上七時許，
    夥同壬○○、庚○○、癸○○、甲○○、乙○○等六人基於
    共同持槍殺人之共同概括犯意聯絡，推由甲○○、乙○○、
    癸○○將正在前開花店內閒聊之許坤華、己○○、戊○○等
    三人押上車先行離去，另庚○○開走辛○○所有之Ｎ３－05
    55號車一同離去，並將該車停放在嘉義市精忠國小，就趕至
    「天下第一園」，另壬○○則留在花店待辛○○返回屋內欲
    再押走辛○○，旋不久辛○○返家，立刻被壬○○持槍看住
    ，壬○○即叩機與甲○○聯絡，然未能聯絡上，壬○○乃將
    辛○○強押上路旁，攔計程車駛至嘉義市○○○路四五六之
    五二號「天下第一園」（被告住處）與被告、庚○○等人會
    合，看管辛○○。另同夥癸○○、甲○○、乙○○三人則押
    著許坤華、己○○、戊○○三人由癸○○駕車，於當日晚上
    七時三十分駛至嘉義縣竹崎鄉塘興村往無底潭之偏僻產業道
    路上（即嘉義縣竹崎鄉○○○段第一０二號土地附近），等
    候壬○○載辛○○前來會合，約十至十五分鐘後至當日晚上
    七時五十分許，癸○○將車子倒車迴轉，由甲○○、乙○○
    兩人，強拉許坤華至前方，旋乙○○返回車子，由甲○○開
    槍射殺許坤華頭部及身體，先開兩槍，隨後又補開五槍，使
    許坤華頭部及身體分佈有穿透性及貫穿性彈孔七處，因近距
    離多處槍傷造成心臟破裂，引起胸內大出血死亡。後由乙○○（起訴書載為甲○○）駕車離去另尋覓作案地點，並要己○○聯絡陳偉成以便約出，惟因無法聯絡而作罷。隨即車子
    由乙○○駕駛，由竹崎－番路－中埔－澐水經關仔嶺路往白
    河方向行駛，至臺南縣白河鎮往嘉義縣水上鄉中庄三角潭之
    一產業道路時，癸○○要己○○下車，然鄭某沒有下車，雙
    方僵持約五分鐘，己○○並懇求是童年朋友，何必這樣，癸○○始暫行消去殺意。其後，車子繼續開往嘉義縣水上鄉柳
    林村，中途由甲○○停車打電話與丁○○聯絡約定見面地點
    ，隨後上車，由乙○○繼續將車子開往嘉義縣民雄鄉頭橋往
    同縣新港鄉方向行駛，行至新港鄉○○○道路旁邊，與被告
    丁○○、壬○○駕駛紅色小自客車會合，甲○○下車交談約
    五分鐘，甲○○再上車後，佯稱要回去射殺許坤華地點要將
    許坤華屍體拉到山下，惟行駛約一百公尺時，被告丁○○、
    壬○○又超車，雙方交談後乃決定就近在新港地區殺人。甲○○上車後旋戴手套，車子掉頭回新港方向行駛，被告丁○○、壬○○所駕駛之紅色車往嘉義方向駛去。隨後甲○○等
    人之車輛往新港偏僻產業道路繞約三十分鐘，假稱「甲○○
    」欲找一個人。於同日晚上十一時許，將己○○、戊○○等
    二人載至嘉義縣新港鄉○○村○○○○道路上，癸○○命己○○下車，由癸○○持槍，乙○○則在旁警戒，癸○○持槍
    欲射殺己○○時，己○○見狀趁機搶下癸○○手上槍枝，而
    使該槍落地並趁亂奔走逃離現場始倖免於難，甲○○見狀下
    車欲阻止己○○時，戊○○乃乘隙開車逃離並駕該車至嘉義
    縣民雄分局溪口分駐所報案。嗣辛○○聯絡上戊○○，壬○○知事蹟敗露不得不與辛○○一同前往溪口分駐所領車，壬○○並佯稱該車為癸○○所借走，然為警識破壬○○始吐露
    實情。嗣警方接獲匿名報案，而於同年十月三日下午五時十
    分在嘉義縣竹崎鄉鹿滿村興產橋下尋獲作案用之上開二把手
    槍及具殺傷力之子彈五顆（拆解一顆，試射二顆）。因認被
    告涉犯刑法第二七一條第一項之殺人罪及同條第二項、第一
    項之殺人未遂罪等罪嫌云云。
二、按犯罪事實應依證據認定之，無證據不得認定其犯罪事實，
    又不能證明被告犯罪者，應諭知無罪之判決，刑事訴訟法第
    一五四條第二項、第三Ｏ一條第一項分別定有明文。又認定
    不利於被告之事實，須依積極證據，苟積極證據不足為不利
    於被告事實之認定時，即應為有利於被告之認定，更不必有
    何有利之證據（最高法院三十年上字第八一六號判例參照）
    。再事實之認定，應憑證據，如未能發現相當證據，或證據
    不足以證明，自不能以推測或擬制之方法，為裁判基礎（最
    高法院四十年台上字第八六號判例參照）。又告訴人之告訴
    ，本以使被告受刑事訴追為目的，故其陳述是否與事實相符
    ，自應調查其他證據，以資審認，苟其所為攻擊之詞，尚有
    瑕疵，則在此瑕疵未予究明以前，即不能遽採為斷罪之基礎
    （最高法院五二年台上字第一三ＯＯ號、六一年台上字第三
    Ｏ九九號等判例參照）。次按共犯之成立，除共同實施犯罪
    行為者外，其就他人之行為負共犯之責者，以有意思聯絡為
    要件，若事前並未合謀，實施犯罪行為之際，又係出於行為
    者之獨立之意思，即不負共犯之責（最高法院十九年上字第
    六九四號判例參照）。
三、公訴人認被告涉犯殺人罪嫌，無非以前開事實，業據被害人
    己○○、戊○○指訴甚詳，互核一致。且衡情持槍押人若遭
    反抗或言語起衝突，必引起開槍射擊，為眾所週知。而被告
    丁○○係將上開手槍二把交予甲○○保管，壬○○等人欲教
    訓許坤華等人而共同持該槍至辛○○住處，業據共犯壬○○
    供承在卷。若謂僅要教訓許坤華等人，被告等人在上開花店
    內即可就地實施，何須多人持槍押解被害人許坤華、己○○
    、戊○○至案發偏僻山區？且其後被告又與壬○○駕駛小客
    車至新港道路與甲○○等人會合，可見其有共同參與殺人之
    行為，應成立共同故意殺人之共同正犯。又制式手槍威力強
    大，而持之對人頭部及身體多處射擊，極易取人性命，當為
    被告所認識，其既明知上情，卻由甲○○等人持之射擊被害
    人許坤華頭部及身體數槍，極易取人性命，足徵被告等人當
    時基於殺死許坤華之故意而槍擊之，甚為明顯。而被害人許
    坤華確因本件槍擊案死亡，並經檢察官督同法醫師相驗屬實
    ，有相驗屍體證明書各一紙在卷足憑；且於許坤華屍體上起
    出之一顆彈殼，確為獲案之巴西ＴＡＵＲＵＳ工廠製九MM半
    自動手槍制式手槍所擊發，此有內政部警政署刑事警察局鑑
    驗通知書在卷可稽等事證，為其所憑論據。公訴人又認被告
    涉犯殺人未遂罪嫌，乃以被告與壬○○駕駛紅色車輛前往新
    港與甲○○會合，得知甲○○殺害許坤華，而戊○○與己○○仍然存活，不免犯行敗露，指示甲○○等將戊○○與己○○殺之滅口，為其所憑論據。訊據被告堅決否認有殺人及殺
    人未遂罪嫌，辯稱：伊沒有經紅色車輛，亦未與壬○○駕駛
    紅色車輛前往新港與甲○○會合，甲○○槍殺許坤華，伊不
    知情，亦未指示甲○○將戊○○與己○○殺之滅口云云。
四、被告是否共同參與殺害許坤華之部分：
(一)被害人許坤華確因本件槍擊案，頭部及身體分佈有穿透性及
    貫穿性彈孔七處，因近距離多處槍傷造成心臟破裂，引起胸
    內大出血死亡，並當場陳屍在往嘉義縣竹崎鄉塘興村往無底
    潭之偏僻產業道路上（即嘉義縣竹崎鄉○○○段第一０二號
    土地附近）乙情，據被害人許坤華之父丙○○指陳甚詳，並
    經檢察官督同法醫師相驗屬實，有勘驗筆錄、複驗筆錄及解
    剖筆錄各一份、陳屍現場圖、死亡證明書及相驗屍體證明書
    各一紙、現場照片二十幀附於相驗卷足憑（見相驗卷第五、
    一四、一五、二一至二四、二九至三二等頁）。參以共犯甲○○於本院另案上重更(二)字第四一七號審理時到庭坦承：夥
    同乙○○、癸○○將許坤華、己○○、戊○○自中庄花店押
    上車離去，並於上揭時地由自己開槍射殺許坤華無訛（見本
    院另案八十九年度重上更(二)第四一七號卷第一二三、一二四
    頁）；及本院上重更(三)字第一八二號審理時及本院前審調查
    時囑託臺灣板橋地方法院訊問甲○○證稱：「我當天要去嘉
    義縣水上鄉中庄花店泡荼，當時已經過了中午，我去時己○○、戊○○、許坤華已經在泡茶了，與我同行的人還有乙○○、癸○○，我到後就跟他們一起泡茶，泡茶時許坤華說我
    的級數不夠，意思就是說我的輩份不夠，叫我不要多說，我
    就站起來把身上的槍拿出來指著他，我跟他說不知道我身上
    有帶槍，還這樣跟我說話，不然我們去竹崎找偉成替我們評
    評理，．．我們上車由癸○○開車，我的槍一直對著地板，
    在車上我們沒有吵架，戊○○只有叫我稍微教訓一下不要太
    嚴重，而槍我只有在花店對過許坤華，並沒有對過其他人，
    到竹崎後，找不到偉成，那時天色已晚，為了逃避警察臨檢
    ，就往產業道路開，開到案發現場，許坤華說要小便，我與
    他一同下車，其他人就留在車上，我們蹲下來抽菸，離車子
    約二公尺左右，我對他說：『細仔（指許坤華）為何從小到
    大都要欺負我』，我跟許坤華是學長學弟關係，我會出來混
    也是他帶我出來的，他就說：『阿志你現在有槍不是最大，
    我不相信你有槍就敢打死我』，我聽了很生氣，本來蹲著就
    站起來，退了一步，只知道槍口對著他的方向下意識就扣了
    板機，然後我就驚慌的跑回車上，叫開車的人快開車離開現
    場．．。」等語（見本院另案上重更(三)字第一八二號卷附九
    十年五月二十一日、本院更一卷第一三七至一三九頁甲○○
    訊問筆錄）。且被害人戊○○於警、偵訊中指稱：伊等三人
    被渠等持槍押上ＵＲ－8528號自小客車，駕駛座上坐著「俊
    孝」的男子，己○○坐後座左邊，伊坐中間，然後是許坤華
    ，右邊是由一名「志仔」綽號「大舌」（台語、指甲○○）
    ，開往竹崎鄉塘興村往無底潭之偏僻產業道路上，綽號「大
    舌」之男子示意癸○○停車，並稱要等候其他人，等待之時
    ，癸○○將車子倒車迴轉，約等十分鐘未見人來時，綽號「
    大舌」之男子與另一男子（指乙○○）就將許坤華押下車令
    其蹲下，後來未見同夥之人，另一押許坤華之男子（指乙○○）退回車子停放處，沒多久就聽見綽號「大舌」之男子開
    槍射殺許坤華，綽號「大舌」之男子返回車上時說在許坤華
    頭部開槍，隨後又開車至白河鬧區時有停車，綽號「大舌」
    之男子下車到公用電話亭打電話或扣機，然後車子開往中庄
    左轉至水上鄉柳子林，在柳子林之途中，癸○○又停車要強
    拉己○○下車，己○○不從未果，車子行駛至民生社區，綽
    號「大舌」之男子又下車打電話，然後車子載至新港鄉○○
    村○○○○道路上停車，癸○○與這名男子（指乙○○）就
    將己○○強拉下車，己○○在車後掙扎，駕車之綽號「大舌
    」之男子見狀就下車幫忙制伏，並說對己○○頭部灌（開）
    一槍就好了，伊見綽號「大舌」之男子離開駕駛座，就由後
    座跨向駕駛座迅速駕車逃逸，並駕該車至嘉義縣民雄分局溪
    口分駐所報案等語（見二二五二號警卷第二十八頁正反面、
    相驗卷第十六、十七頁、偵字第六０三七號偵查卷第三十一
    、三十二頁），核與被害人己○○於警訊時指稱：伊等現場
    共參人被押走，伊與戊○○、許坤華（應係指許坤華，警訊
    筆錄誤記為己○○），後來由癸○○押載我們往嘉義縣中埔
    鄉○里○○路走台三線往竹崎山區行駛，至竹崎鄉○○村○○道路，喝令許坤華下車，由乙○○、甲○○兩人持槍強押
    下車，押至產業道路上，便要許坤華蹲在車後，要等「小寶
    」壬○○車子到來，等約十至十五分鐘後，要癸○○將車子
    倒車迴轉，由甲○○、乙○○兩人，強拉許坤華至前方，乙○○退後返回車子，由甲○○開槍射殺許坤華，先開兩槍，
    只聽到許坤華哀嚎不已，甲○○隨後又補開了多槍，直至無
    聲為止，隨後甲○○笑稱：每一發都中頭部很爽。隨即車子
    由乙○○駕駛，車子由竹崎－番路－中埔－澐水行經關仔嶺
    路往白河方向行駛，至白河鎮往嘉義方向某加油站旁檳榔攤
    買檳榔五百元，並借電話講完之後，繼續往嘉義水上中庄（
    三角潭）至該產業道路時，癸○○要伊下車，伊沒有下車，
    停約五分鐘，伊等在車內並懇求稱「伊等是童年朋友，何必
    這樣」，後來渠（指癸○○）亦上車，車子繼續開往水上鄉
    柳林村，由甲○○停車下來打電話，隨後即上車，由乙○○
    繼續將車子開往民雄頭橋往新港方向行駛，隨後車子又開往
    新港偏僻產業道路，在該處繞約三十分鐘，假稱「甲○○」
    欲找一個人，但伊想係欲置伊與戊○○於死地。最後找到一
    處（經查係海豐村產業道路）非常偏僻處停車，由癸○○叫
    伊下車，右手持槍對伊說「黑雞，你下來」，乙○○亦下車
    ，乙○○並叫戊○○也一起下車，甲○○即說這與戊○○沒
    有關係，伊拐了一下即由左後車門下車，癸○○大聲稱要將
    伊打死，伊即出手搶癸○○手上槍枝，兩人在地上翻滾，伊
    與癸○○、乙○○均在地上搶槍，癸○○叫甲○○快過來幫
    忙，槍被渠等搶去之後，伊即跑離該處，奮力往前跑不敢回
    頭，當在搶槍時戊○○由車上後座爬進駕駛座，將車開跑了
    ，伊即與渠失去聯絡了，當時伊不知道跑了多遠，直至田中
    有一戶人家尚未熄燈，即進入借電話打一一九送華濟醫院治
    傷等語（見竹崎警察分局第二二五二號警卷第二十至二一頁
    反面），有相吻合之處。而警方在壬○○所有之ＵＲ－8528
    號自小客車上所採集之指紋，送內政部刑事警察局鑑定結果
    ，確多屬甲○○、癸○○及乙○○等人，有該局（）（９
    ）（）局紋字第四六八號鑑定書一份及照片在卷可憑（見
    偵字第六０三七號偵查卷第一六九至二二一頁），堪認被害
    人許坤華、己○○、戊○○等三人確實有由甲○○、乙○○
    、癸○○以壬○○所有之ＵＲ－8528號自小客車押載至嘉義
    縣竹崎鄉塘興村往無底潭之偏僻產業道路上，再由甲○○開
    槍射殺許坤華死亡後，續押載己○○、戊○○等二人至嘉義
    縣新港鄉○○村○○○○道路上，由癸○○持槍射殺己○○
    未遂，於此殺人現場被告並不知情且未在場下手實施無訛。
(二)本件被告是否就甲○○、乙○○、癸○○之上開殺人行為應
    負共犯之責？則當審究者，為被告對甲○○、乙○○、癸○○等人之殺人行為，有無意思聯絡為要件，或唆令甲○○、
    乙○○、癸○○決意實施上開殺人行為。
  1.被告並無與共犯癸○○等五人共同前往「中庄花店」押人之
    行為。被告知悉癸○○等五人共同前往「中庄花店」，癸○○、甲○○、乙○○三人押著許坤華、己○○、戊○○三人
    ，壬○○押著辛○○回「天下第一園」，有參與上開五人妨
    害自由之犯意聯絡及行為分擔，詳如前述。
  2.共犯壬○○於八十六年八月二十八日警詢供稱：「我自中庄
    花店將蕭押至嘉義市○○○路四五六之五二號內看管，過了
    一會兒，屋主丁○○、隨即庚○○也來，庚○○出手將我身
    上之手槍拿去，之後甲○○打呼叫器給我，我回電和他聯絡
    在民雄工業區○○道路會面，我即叫庚○○看好蕭明進，便
    與丁○○開紅色喜美自小客車前往會面，在產業道路與甲○○會面，由丁○○問甲○○說：許坤華他們三人呢？甲○○
    即回答說：『小隻（許坤華）被我用死』，丁○○即叫甲○○一起回來至林森東路家中。」「丁○○即返家，我們便將
    情形告訴他，我即叫庚○○看著阿進，我與丁○○於嘉義市
    內尋找阿志他們，後來找尋間，收到白河來的一通呼叫器，
    是阿志打的，阿志約我與丁○○到『新港往民雄路上會合』
    ，當會合時，阿志跑到我與丁○○所駕紅色喜美自小客旁說
    ：『細隻』被阿志打死了，丁○○便叫他們先回來嘉義再說
    ，．．」（見警卷(一)第八頁反面至九頁、第十一至十二頁）
    ，核與共犯庚○○證稱：「壬○○三人在丁○○住處，期間
    丁○○夥同友人綽號『信吉』（卷內共犯、被害人均未提及
    此人）返回住處後，壬○○就向丁○○表示案發之情形，丁○○即和甲○○等人聯絡，甲○○有回電至丁○○住處，電
    話講完後丁○○和『信吉』及壬○○就一起外出，壬○○即
    將槍械交給我，要我看住辛○○，．．」相符（見警卷(一)第
    一一０頁正反面），且被害人辛○○於警訊供稱：「丁○○
    在和我說完話後，就叫庚○○持手槍看著我，他和壬○○一
    起外出。」（見警卷(一)第四十七頁反面至四十九頁）明確，
    又據共犯壬○○於本院更五審證實被告有紅色車子（見本院
    更五卷第二九八頁），被害人己○○亦稱：丁○○有部紅色
    車（見重訴字第十六號一審卷第二十頁），足證被告確實與
    共犯壬○○駕駛被告使用紅色車一同前至新港與甲○○等人
    會合足明。共犯壬○○、甲○○、乙○○嗣於本院更五審否
    認被告有與壬○○駕駛紅色車一同前至新港與甲○○等人會
    合，均係迴護之詞，不足採信。
  3.被告雖與共犯壬○○一同前往新港會合，但會合目的，依共
    犯壬○○於八十六年八月二十八日第五次、第六次警詢（此
    二次警詢證明力為高，應可採信，詳如上述）供稱：丁○○
    叫甲○○等人一起回到林森東路家中等語，而斯時，僅許坤
    華一人遭槍殺，己○○等人尚安全，顯見被告此行目的乃為
    避免事態擴大，所以要求共犯甲○○等人立即回林森東路天
    下第一園。而被告既無與甲○○、乙○○、癸○○三人一同
    押解被害人許坤華、己○○、戊○○離開「中庄花店」，且
    甲○○已槍殺許坤華後始用電話亭之電話回壬○○之扣機，
    之前在押人途中並無與壬○○聯繫，又甲○○等人並未在該
    電話亭定點等候被告與壬○○，而係繼續駕車開往中庄，車
    子駛至水上民生社區時，甲○○又下車打電話後，續押己○○等人由民雄大橋往新港時始停車會合約幾分鐘。益證被告
    並無加入或幫助甲○○等人殺害許坤華之意思，亦即無意思
    聯絡，或教唆甲○○、乙○○、癸○○決意實施殺人行為。
  4.再酌以被害人辛○○指稱：「在天下第一園庚○○向我說我
    的車子他丟在精忠一村附近」、「丁○○就叫庚○○持手槍
    看著我，他就和壬○○一起外出．．，約在晚上十一時許壬○○就回到該別墅內，並且說已出事了，叫我和庚○○一起
    出去外面共同乘一部紅色豐田轎車到徐信傑所經營的冷氣行
    去。」等語（見警卷(一)第四十八頁反面、偵字第六O三七號
    偵查卷第三十四頁），足徵被告與共犯壬○○驅車至新港與
    甲○○會面前，與被害人辛○○在「天下第一園」期間，對
    於甲○○殺害許坤華之事，並不知情。
  5.又共犯壬○○於警訊時供稱：因為癸○○經常向我們抱怨陳
    偉成及綽號「黑雞」己○○等二人經常奚落他，致他懷恨在
    心，並於八十六年八月二十六日下午七時才相邀前往「中庄
    花店」，要教訓毆打陳偉成、己○○洩恨等語（見警卷(一)第
    六頁），核與被害人戊○○於警訊時指稱：我與己○○、許
    坤華三人被押往竹崎途中，綽號大舌之男子說他們本來是要
    抓「偉成」（住竹崎鄉○○路），今天你們運氣較不好，同
    時說「偉成」曾說過許坤華以前被綽號大舌之男子押至蘭潭
    毆辱，以後有機會要討回來，今天你（指許坤華）會死去找
    「偉成」賠命等語（見警卷(一)第三十一頁），及被害人辛○○於警、偵訊中指稱：「壬○○．．把我押到林森東路附近
    巷子內一別墅內，在該別墅坐約半小時，丁○○及庚○○就
    從外面回到別墅來，丁○○說．．陳偉成時常打電話去消遣
    癸○○，而癸○○他們一夥人想不開才會押人，並且說我不
    是針對你們，是陳偉成害你們的」等語（見警卷(一)第四十八
    頁、偵字第六０三七號偵查卷第三十三頁反面）有相吻合之
    處，且參酌共犯庚○○於警詢時供稱：在本年（八十七年）
    八月二十六日傍晚我和甲○○、乙○○、癸○○、壬○○等
    五人在丁○○住處泡茶，聊天時，癸○○表示常遭己○○、
    許坤華（將「陳偉成」誤述為「許坤華」）二人欺侮，期間
    甲○○就表示要替癸○○出一口氣等語（見竹崎分局八十六
    年十一月六日第三次警訊筆錄），及甲○○於本院八十九年
    度上重更(二)字第四一七號乙案調查中供證稱：許坤華有說話
    譏笑我說「你的級數還不夠」，叫我不要說話，我押他們要
    找陳偉成評理，途中許坤華要下車小便，我與他下車，他就
    說「我不相信你有槍就敢射殺我」，我一時氣忿，失手開槍
    打死他，伊所書之自白書後段關於搶槍及槍殺被害人部分係
    實在等語（見本院八十九年度上重更(二)字第四一七號八十九
    年九月二十八日、同年十月十二日訊問筆錄）。益徵甲○○
    等人至辛○○所開設「中庄花店」之動機在於欲教訓己○○
    、陳偉成二人，因被害人許坤華與甲○○發生衝突，甲○○
    等人始於押人途中自己臨時起意殺人，被告並無事前合謀，
    或於甲○○等人實施殺人行為之際參與，或教唆渠等決意實
    施殺人，顯係甲○○等人之獨立犯意，被告應不負殺人共犯
    之責至明。
五、被告是否共同參與殺害戊○○與己○○未遂之部分：
(一)被告雖與共犯壬○○駕駛被告使用紅色車一同前至新港某產
    業道路上與甲○○等人會合。據被害人己○○向檢察官證陳
    ：「是在新港會合，甲○○有下車與紅色自小客車的人講話
    ，那是在射殺許坤華之後，．．後來紅色車超到我們車前面
    ，甲○○又下車與他們說話之後，我們的車子就調頭，甲○○上車後，戴上手套，開車往新港，那紅色自小客車就往嘉
    義開走。」「當時癸○○戴手套，拿槍叫我下車要打死我，
    我當時在搶他的槍，那槍就掉在地上，我壓住他，但那把槍
    還是被他拿到，我就趁黑跑到田裡逃掉」（見偵字第六Ｏ三
    七號偵查卷第二十八、二十九頁）；在本院上訴審審理時亦
    稱：「我有看到甲○○對癸○○做一個手勢，要癸○○解決
    我」、「甲○○車子沒有往有電燈住家開，反而往偏僻黑暗
    的地方開，而且癸○○下車時，先戴手套，並且拿槍叫我下
    車，我就知道他們準備要殺我」（見本院上訴卷第二六０頁
    ）。被害人戊○○於警訊亦供稱：「續押我及己○○由民雄
    頭橋往新港時停車約幾分鐘後，另有一輛紅色自小客車來接
    應，．．。癸○○與這名不詳姓名男子就將己○○強拉下車
    。己○○在車後掙扎時，綽號『大舌』男子見狀就下車幫忙
    欲制服己○○，並說對己○○頭部灌一槍就好了。我看見綽
    號『大舌』之男子離開駕駛座時，見機不可失，就由後座跨
    向駕駛座，迅速駕車逃逸」（見警卷(一)第三二頁）；於偵查
    中證稱：「我們車子到達新港時，那部紅色自小客車就在我
    們車子後面出現。甲○○下車就與那部紅色車裡面的人講話
    。甲○○上車後，『說要回去射殺許坤華地點，要將許坤華
    屍體推到山下』。我們車子往民雄方向行走，走了約一百公
    尺時，那部紅色車子超車到我們車子前面，甲○○又下車與
    他們講話。之後，甲○○上車後，就戴手套，車子就調頭回
    新港，那部紅色車子就往嘉義方向開走了。」（見偵字第六
    ０三七號偵查卷第三０頁）等語，似可證被告指示甲○○等
    將戊○○與己○○殺之滅口等情，惟依被害人戊○○於本院
    更三審審理時證述：當時我所見的是紅色的車子，是丁○○
    的車子，當時車子裡面有兩個人，我沒有看清楚是否為丁○○，但我想像一定是丁○○與壬○○，我沒有看到車上的人
    ，也不能說是丁○○，當時只有甲○○下車與那台紅色轎車
    的人說話，但說什麼我不知道，後來那台紅色轎車趕上我們
    的車，叫甲○○去遺棄屍體，乙○○、癸○○問甲○○要到
    哪裡去，甲○○說要去遺棄屍體，後來紅色轎車又趕上我們
    坐的那台車，並打方向燈，車子就停下來，甲○○又下車與
    紅色轎車的人交談，交談沒多久後，車子就回頭開往新港的
    產業道路。我有看到車上坐兩個人，但光線昏暗，看不清楚
    是誰等語（見本院更三卷第一三一至一五三頁）。復依被害
    人己○○於本院上訴審審理時亦證述：後來我們的車就往民
    雄、新港方向開，途中有再下車與一部紅色的車子會合。壬○○從紅色車子下來，但我不記得他是從駕駛座下來，還是
    由右前座下來。第一次會合，是甲○○下車，甲○○上車後
    說要回竹崎許坤華被槍殺的現場，處理屍體。但是車子開走
    沒多久，紅色車子又超車，示意要我們停車，我們停車，紅
    色車子停在我們車前，甲○○下車，跟車內的人談話，後來
    紅色車子就走了，甲○○又把車回頭，往新港方向開。第二
    次會合，甲○○去跟紅色車內的人講話時，我沒辦法看到紅
    色車內的人是誰，因為沒有路燈，光線不好，而且紅色車子
    又貼隔熱紙，看不清楚等語（見本院上訴卷第二五七至二六
    ０頁），依上證述，被告當時縱在車內，被害人戊○○及己○○亦聽不清楚甲○○與被告之談話內容，因此無從得知被
    告有與甲○○等人有共同殺害戊○○、己○○之謀議，而依
    罪疑唯輕之原則，難認被告有參與共同殺害戊○○、己○○
    未遂之犯行。
(二)檢察官於上訴三審意旨指出：被告與甲○○第一次會合後，
    係指示甲○○等回去殺害許坤華之地點，湮滅許坤華屍體，
    其後被告就與壬○○驅車離去，惟車行約一百公尺，被告是
    否認為僅處理許坤華屍體，而戊○○與己○○仍然存活，不
    免犯行敗露，覺得不妥，乾脆一不做，二不休，迴轉車頭再
    次指示甲○○等將戊○○與己○○殺之滅口，允宜再傳訊當
    時在場之乙○○，查明事實之真相等語，最高法院此次發回
    更審（九十七年度台上字第五五六０號），亦指明有再加調
    查認之必要。然上開情節，純係檢察官推論之詞，既無積極
    事證足以證明，則不能採為被告不利證據。況本院傳訊乙○○到庭仍證稱：在新港時未碰到被告（見本院更五卷第二０
    ０頁），無法證明被告有指示甲○○等回去殺害戊○○、己○○之情事。
六、被告是否教唆遺棄許坤華屍體之部分：
(一)最高法院發回意旨，質疑被告是否教唆遺棄許坤華屍體犯行
    。因與本件有裁判上一罪關係之事實，亦併予審酌。
(二)被告雖與共犯壬○○一同前往新港會合，但會合目的，依共
    犯壬○○於八十六年八月二十八日第五次、第六次警詢供稱
    ：丁○○叫甲○○等人一起回到林森東路家中等語，顯見被
    告此行目的乃為避免事態擴大，所以要求共犯甲○○等人立
    即回林森東路「天下第一園」。至被害人己○○、戊○○雖
    證稱：新港會合後，甲○○下車與紅色車內之人講話後，甲○○上車後回竹崎許坤華被殺現場，處理屍體，但車子開走
    沒多久，紅色車又超車，示意停車，甲○○下車，跟車內人
    講話，後來紅色車就走了，甲○○又把車回頭往新港方向開
    （見偵字第六０三七號偵查卷第三十頁、本院上訴卷第二四
    九、二五八頁、本院更三卷(二)第一四四頁），然被害人等既
    未親耳聽聞甲○○與紅色車內之人對話內容，則證稱聽甲○○說紅色車內之人交代要處理屍體等，應屬傳聞證據，尚難
    採信。再者，倘紅色車內之壬○○與被告果真交代要處理屍
    體，僅要在第一次會合時交代即可，何致再發覺甲○○等人
    所開車輛未同向嘉義方向行駛，再度超車攔下甲○○等人車
    輛，益徵共犯壬○○第五次、第六次警詢供稱：被告丁○○
    叫甲○○等人一起回到林森東路家中等語，乃真實可信。況
    共犯甲○○於本院更五審到庭否認被告有叫其遺棄屍體（見
    本院更五卷第二四八頁）。故亦無證據足資證明被告有教唆
    遺棄許坤華屍體罪嫌。
七、綜上所述，被告丁○○此部分所辯，殊屬有據，應可採信。
    此外，復查無其他積極證據足證被告有公訴人指訴之上開罪
    嫌，揆諸首開說明，尚屬不能證明被告有與甲○○、癸○○
    等人槍殺許坤華既遂、及殺害戊○○、己○○未遂部分、暨
    教唆遺棄許坤華屍體犯行。惟公訴人認此部分與被告上開持
    槍及妨害自由有罪部分，有修正前牽連犯裁判上一罪之關係
    ，乃就此部分不另為無罪之諭知。
據上論斷，應依刑事訴訟法第三六九條第一項前段、第三六四條
、第二九九條第一項前段，修正前槍砲彈藥刀械管制條例第七條
第四項、第十三條之一，刑法第二條第一項前段、第十一條前段
、第三百零二條第一項、第一百八十七條、（修正前）第二十八
條、第五十五條、第五十一條第五款、第三十八條第一項第一款
，修正前罰金罰鍰提高標準條例第一條，中華民國九十六年罪犯
減刑條例第二條第一項第三款、第三條、第七條、第十一條，判
決如主文。
本案經檢察官郭珍妮到庭執行職務。
中    華    民    國    98    年    7     月    14    日
                  刑事第一庭審判長法官  黃  崑  宗
                                  法官  王  明  宏
                                  法官  蔡  長  林
以上正本證明與原本無異。
如不服本判決應於收受送達後10日內向本院提出上訴書狀，其未
敘述上訴理由者，並得於提起上訴後10日內向本院補提理由書（
均須按他造當事人之人數附繕本）「切勿逕送上級法院」。
                                書記官  李  培  薇
中    華    民    國    98    年    7     月    14    日
附錄本案論罪科刑法條全文：
修正前槍砲彈藥刀械管制條例第七條第四項：
  未經許可，無故持有、寄藏或意圖販賣而陳列第一項及第二項
所列槍之一者，處一年以上七年以下有期徒刑。
修正前槍砲彈藥刀械管制條例第一三條之一：
  犯本條例之罪，其他法律有較重處罰之規定者，從其規定。
刑法第三Ｏ二條第一項：
  私行拘禁或以其他非法方法，剝奪人之行動自由者，處五年以
下有期徒刑、拘役或三百元以下罰金。
刑法第一八七條：
  意圖供自己或他人犯罪之用，而製造、販賣、運輸或持有炸藥
、棉花藥、雷汞或其他相類之爆裂物或軍用槍砲、子彈者，處五
年以下有期徒刑。


司法院資訊處製作；財團法人民間司法改革基金會備份。
